臺灣高等法院花蓮分院民事判決　九十一年度上更(一)字第三一號
　　　上　訴　人　戊○○
　　　　　　　　　丙○○
　　　　　　　　　甲○○
　　　　　　　　　乙○○
　　　被　上訴人　交通部台灣鐵路管理局
　　　法定代理人　丁○○
　　　訴訟代理人　蘇建榮律師
右當事人間請求交還土地等事件，上訴人等對於台灣台東地方法院中華民國八十九年
二月二十四日（八十八年度訴字第一六五號）第一審判決，提起上訴，經判決後由最
高法院發回更審，本院判決如左：
　　　主　文
原判決關於乙○○部分及命戊○○、丙○○、甲○○給付超過如附表所示應給付之金
額（包括五年之金額及每月給付金額）及訴訟費用之裁判，除確定部分外，均廢棄。
右廢棄部分，被上訴人在第一審之訴及其假執行之聲請均駁回。
上訴人戊○○、丙○○、甲○○其餘上訴駁回。
第一、二審及發回前第三審訴訟費用除確定部分外，由上訴人戊○○、丙○○、甲○
○負擔十分之三，餘由被上訴人負擔。
　　　事　實
甲、上訴人方面：
  一、聲明：(一)、原判決關於命上訴人等給付金錢部分廢棄。
            (二)、右廢棄部分，被上訴人在第一審之訴及假執行之聲請駁回。
　二、陳述：除與原判決記載相同者予以引用外，補稱：按利息、紅利、租金及其他
　　　　　　一年或不及一年之定期給付債權，其各期給付請求權，因五年間不行使
　　　　　　而消滅，民法第一百二十六條定有明文。而本件原即由上訴人等人辦理
　　　　　　承租，雖後假設有積欠租金未付，亦屬租金繳付之問題，故被上訴人起
　　　　　　訴請求相當租金之不當得利，似有未合，換言之，此部分之請求自有上
　　　　　　開時效消滅之適用，就此部分上訴人主張時效消滅，請駁回被上訴人在
　　　　　　原審此部分之請求。被上訴人未依原耕地租金計算利得，逕依基地地價
            百分之八計算相當於租金之損害金（不當得利）尤嫌過高，其請求自七
            十三年七月起算相當於租金之不當得利，更已罹於民法第一百二十六條
            所定短期時效而消滅。
乙、被上訴人方面：
  一、聲明：駁回上訴人之上訴。
　二、陳述：除與原判決記載相同者，予以引用外，補稱：不當得利返還請求權之時
　　　　　　效，依民法第一百二十五條為十五年，退萬步言之，即令有同法第一百
　　　　　　二十六條五年短期時效之適用，以本件起訴為準，恰可請求前五年之不
　　　　　　當得利則戊○○為新台幣( 下同 )五萬二千二百二十一元、丙○○為十
　　　　　　四萬五千八百三十七元、甲○○為十七萬九千四百三十一元（即恰為原
　　　　　　判決附表八十三年七月一日至八十八年六月三十日欄所計算之金額）；
　　　　　　另自八十八年七月一日起，按月給付部分，上訴人仍應繼續給付，至交
　　　　　　還土地止。若鈞院認依公告地價之百分之八計算過高，而應依上訴人原
　　　　　　承租應給付稻谷及甘藷計算，其計算表如附件(一)所示。又上訴人甲○○
　　　　　　部分乃私自受讓，非原承租人，應無租金之短期時效及以甘藷計算租金
　　　　　　之適用。
　三、證據：援用原審提出之證據。
　　理　由
一、被上訴人交通部臺灣鐵路管理局法定代理人丁○○於本院前審具狀，以該局法定
　　代理人原為陳德沛，於八十九年十一月一日變更為丁○○，提出行政院八十九年
　　政力字第一九一五七七七號函為證，聲明承受本件訴訟，核無不合，應予准許，
　　合先明。
二、本件被上訴人於原審起訴主張：坐落台東縣鹿野鄉○○段五三一號土地（下稱系
　　爭土地），係屬台灣省所有，伊為管理機關。上訴人戊○○、丙○○、乙○○自
　　民國七十年起依序無權占用如原判決附圖（下稱附圖）所示Ｇ、Ｆ、Ｄ部分之土
　　地種植農作物，均獲有不當利得，其中乙○○占有Ｄ部分，已於八十年十月轉讓
　　予上訴人甲○○，經伊催討無效等情，爰依民法第六百七十六條規定，求為命上
　　訴人戊○○、丙○○、甲○○分別拆除地上作物交還各該部分之土地於伊；及自
　　七十三年七月一日起至交還時起按公告地價百分之八計算不當得利之金額，其計
　　算方式如原審判決附表（下稱附表）所示，即命上訴人戊○○、丙○○、甲○○
　　依序給付(自七十三年七月一日起至八十八年六月三十日止）伊新台幣（下同）
　　十二萬二千九百三十七元、三十四萬三千三百二十五元、二十四萬九千三百三十
　　四元暨其法定遲延利息；並另自八十八年七月一日起再按月依序以九百零六元、
　　二千五百三十二元、三千一百十五元計算給付不當得利之損害金予伊；上訴人乙
　　○○亦應給付伊十七萬三千零七十六元暨其法定遲延利息之判決，（被上訴人請
　　求上訴人戊○○、丙○○、甲○○等拆除地上物、交還土地部分，業經最高法院
　　判決上訴人敗訴確定在案）；上訴人則以系爭土地自始由伊開墾使用，前於六十
　　四年一月一日與被上訴人訂有租賃契約，約定租期至六十九年十二月三十一日止
　　，但租期屆滿後，伊仍繼續使用系爭土地，應視為不定期租賃，租約繼續有效，
    伊即非無權占有。況系爭土地本為原野地，經伊辛勤開墾，始成現今農業用地，
    伊亦無不當得利可言。被上訴人未依原耕地租金計算利得，逕依基地地價百分之
    八計算相當於租金之損害金（不當得利）尤嫌過高。其請求自七十三年七月起算
    相當於租金之不當得利，更已罹於民法第一百二十六條所定短期時效而消滅等語
    ，資為抗辯。
三、查系爭土地均為國有土地，被上訴人為管理機關，有土地登記簿謄本在卷可稽，
　　上訴人戊○○、丙○○、甲○○（八十年十月以後）、乙○○（七十年間起至八
　　十年十月止），占有使用系爭土地乙節，為上訴人等所不爭執。上訴人等無權占
    有系爭土地部分業經最高法院判決上訴人戊○○、丙○○、甲○○敗訴確定在案
　　，有本件卷宗可憑，則上訴人等於租期屆滿後之占有，尚難謂有何正當權源，從
　　而被上訴人依據不當得利法則，請求上訴人等給付相當於租金之損害金，自屬正
　　當。原審予以准許，固非無見。
四、惟按租金之請求權因五年間不行使而消滅，為民法第一百二十六條所明定。終止
    租約後之賠償與其他無租賃契約關係之賠償，名稱雖與租金異，然實質上仍為使
　　用土地之代價，債權人應同樣按時收取，不因其契約終止或未成立而謂其時效之
　　計算應有不同。最高法院四十九年台上字第一七三Ｏ號判例可資參照。足見被上
　　訴人請求相當地租之不當得利，仍有上開短期時效消滅之適用，而上訴人乙○○
　　雖受讓自上訴人甲○○，被上訴人對之請求相當於租金之不當利得，名稱雖與租
　　金有異，實質上仍為使用土地之代價，揆之上開判例意旨，自仍有上開短期時效
    之適用，被上訴人主張並無短期時效之適用，自無可取。原審竟命上訴人戊○○
    、丙○○、甲○○應自七十三年七月起給付相當於租金之不當得利損害金，及上
    訴人乙○○已於上開期間未占有系爭土地，自無不當得利可言。原審仍命其給付
    自七十年起至八十年十月止之損害金十七萬三千零七十六元，已有可議。而兩造
    間（除上訴人乙○○外）於六十四年一月一日原簽有耕地租賃契約之事實，為兩
　　造所不爭執。關於耕地地租之計算與限額，耕地三七五減租條例第二條之規定，
　　自應優先於土地法第一百十條第一項之適用（參照最高法院五十六年台上字第六
　　五Ｏ號判例意旨），徵諸該租約第三條之約定，其原地租亦係按耕地農作正產物
　　收穫量每年以甘藷二千三百公斤計算繳付，分早晚兩季，各於當年八月三十日、
　　及十二年三十一日給付百分之六十，及四十，系爭土地現為農業用地，自有上開
　　規定之適用。何況法院於酌定系爭相當於該地租之不當利得損害金時，應一併斟
　　酌系爭耕地原地租數額，坐落位置、及上訴人利用系爭耕地之經濟價值暨所受利
　　益等項，並與鄰地地租數額相比較，以為決定（最高法院六十八年台上字第三Ｏ
　　七一號判例參照），原審遽依土地法第一百十條第一項所定公告地價百分之八之
　　最高限額核計上訴人應給付不當利得之損害金，亦有未洽。經查系爭土地均在鐵
　　路沿線旁邊，附近都是稻田，已據被上訴人於本審言詞辯論期日陳明在卷，被上
　　訴人並表示願意按照原耕地地租請求，上訴人等亦無異議。按該標準計算之結果
　　（自八十八年六月三十日往前推算五年），上訴人戊○○為一萬七千一百六十九
　　元，上訴人丙○○為四萬七千九百六十九元，甲○○為三萬七千五百四十一元，
　　及自八十八年七月一日起至交還土地止，按月給付之金額各為三Ｏ一元、八四０
　　元、五七七元（詳如附表，小數點以後採四捨五入），被上訴請求上訴人戊○○
　　、丙○○、甲○○給付部分，在上開範圍內應予准許，原審就上開部分為上訴人
　　等敗訴之判決，並無不合，上訴人等就此部分之上訴為無理由，應予駁回。原審
　　超過上開部分及就上訴人乙○○部分所為各該上訴人敗訴之判決，即屬不當。上
    訴人等上訴意旨執此指摘原判決關於上開部分不當，求為廢棄改判為有理由，自
    應將原判決關於上開不利上訴人等部分廢棄改判，另為被上訴人敗訴之判決。
據上論結：本件上訴人乙○○之上訴為有理由，上訴人戊○○、丙○○、甲○○之上
訴為一部有理由、一部無理由，依民事訴訟法第四百五十條，第四百四十九條第一項
，第七十八條，第七十九條但書，第八十五條第一項前段判決如主文。
中　　　華　　　民　　　國　　九十一　　年　　 十二　　 月　　 十　　　 日
                                  審判長法官  謝  志  揚
                                    　　法官  賴  淳  良
                                  　　　法官  莊  謙  崇
右為正本係照原本作成。
本件不得上訴。
                                  法院書記官  林  明  智
中　　　華　　　民　　　國　　九十一　　年　　 十二　　 月　　 十一　　 日
